臺灣高等法院刑事判決
110年度上訴字第2357號
上  訴  人  陳柏龍
即  被  告          



選任辯護人  蘇彥文  律師  (法扶)          
上列上訴人因毒品危害防制條例案件，不服臺灣宜蘭地方法院
110年度訴緝字第11號，中華民國110年4月27日第一審判決（起
訴案號：臺灣宜蘭地方檢察署107年度偵字第4452、4910、5345
）提起上訴，本院判決如下：
    主  文
上訴駁回。
    犯罪事實及理由
一、審理結果，認原審以被告陳柏龍犯幫助販賣第二級毒品罪，
    累犯，處有期徒刑1年10月，認事用法均無不當，應予維持
    ，並引用附件原判決記載之犯罪事實、證據及理由。
二、上訴內容概要：只是偶然基於朋友立場開車載李俊龍到現場
    ，不知道李俊龍要販毒，也沒有獲取任何利益。開車搭載李
    俊龍的行為，對於李俊龍完成販毒並無直接重要關係；縱使
    被告不開車載送李俊龍，李俊龍仍可輕易搭乘計程車前往。
    李俊龍販毒行為並非因被告之載送行為而成立，載送行為不
    應被評價為整個販毒行為的幫助犯；縱有助力，也只是對於
    李俊龍販毒未遂行為升級為既遂行為提供助力，依一般販毒
    幫助犯量刑，顯失公平。
三、本院之論斷：
(一)證人李俊龍於偵查及原審明確證稱：出發時被告就知道我要
    去賣毒品給曾連祐，在車上有跟被告說要去便利商店拿毒品
    給曾連祐，被告有看到我拿1包安非他命給曾連祐，我跟曾
    連祐收新台幣(下同)1000元（偵二卷第167至168頁，原審卷
    一第44至45頁）被告於警詢及偵查對於載送李俊龍前往毒品
    交易現場，李俊龍並且在副駕駛座與曾連祐對話、拿取物品
    等事實供述明確。被告與李俊龍在小小自用車內併肩而座之
    現場親身見聞的經歷，與監視錄影紀錄顯示購毒者曾連祐確
    有彎身探頭與副駕駛座李俊龍交談之客觀證據相符。被告辯
    稱不知李俊龍在車上販毒，顯然不足採信。
(二)李俊龍之宜蘭縣○○鄉住處與毒品交易地點○○市○○路0段00號
    統一便利超商，路程中，統一便利超商有十數家（本院卷第
    77頁）被告捨近求遠辯稱載送李俊龍前往購買遊戲點數而非
    為販毒，違反常情事理且無可採信。
(三)被告多次違犯毒品危害防制條例案件，前案紀錄共10頁。本
    案於107年7月26日偵查繫屬，而竟於同年9月10日更因持有
    以6萬元價格購入純質淨重高達116.78公克大量第二級毒品
    甲基安非他命分案偵查，並經判決持有第二級毒品罪，處有
    期徒刑1年確定(本院卷第39至47頁)顯然被告對於第二級毒
    品甲基安非他命並非毫無認識之人。所辯不知所載送之李俊
    龍在車內實行販毒，不足採信。
(四)毒品交易地點距離李俊龍住處，有相當距離，交通工具對於
    販毒行為得以遂行，具有重要關鍵地位。檢察官因而認為被
    告涉嫌販毒罪共同正犯予以起訴；原審對於否認犯罪之被告
    僅認定成立幫助販毒罪，已經從寬認定。李俊龍固然可以任
    意選擇其他交通工具前往販毒；但事實則確實是由被告專程
    開車搭載李俊龍前往交易毒品，被告對李俊龍與曾連祐之毒
    品交易提供了直接、確實且有效益的幫助行為。被告辯稱只
    是對於李俊龍販毒未遂行為升級為既遂行為提供助力，核無
    理由。
(五)被告否認犯行，原審仍依刑法第59條「酌減」刑罰條文予以
    「最大幅度」減刑。被告辯稱原審量刑過重，顯無理由。
據上論斷，依刑事訴訟法第373條、第368條，判決如主文。
本案經檢察官陳怡君提起公訴，檢察官蔡麗清到庭執行職務。
中　　華　　民　　國　　110 　年　　11　　月　　30　　日
  　　　　　　　　　刑事第十四庭審判長法　官  黃斯偉
  　　　　　　　　　　　　　　  　　  法　官  許泰誠
    　　　　　　　　　　　　　　  　  法　官  郭豫珍
以上正本證明與原本無異。
如不服本判決，應於收受送達後20日內向本院提出上訴書狀，其
未敘述上訴之理由者並得於提起上訴後20日內向本院補提理由書
（均須按他造當事人之人數附繕本）「切勿逕送上級法院」。
                                      書記官  葉書豪
中　　華　　民　　國　　110 　年　　11　　月　　30　　日
附件：原判決
臺灣宜蘭地方法院刑事判決　　　　　　 110年度訴緝字第11號
公　訴　人　臺灣宜蘭地方檢察署檢察官
被　　　告　陳柏龍　
                   
                    
                    
                    
選任辯護人　蔡坤廷律師
上列被告因毒品危害防制條例案件，經檢察官提起公訴（107年
度偵字第4452號、第4910號、第5345號），本院判決如下：
    主  文
陳柏龍幫助販賣第二級毒品，累犯，處有期徒刑壹年拾月。
    犯罪事實
一、陳柏龍明知甲基安非他命係毒品危害防制條例第2條第2項第
    2 款所定之第二級毒品，不得非法販賣及持有，且明知李俊
    龍（李俊龍所涉販賣第二級毒品罪嫌部分，另由本院以107
    年度訴字第462 號判決）欲於民國107年5月9日下午5時39分
    許，在宜蘭縣○○市○○路○段00號之統一便利超商前，販
    賣第二級毒品甲基安非他命予曾連祐，竟基於幫助販賣第二
    級毒品甲基安非他命之犯意，以駕駛車牌號碼000-0000號自
    用小客車，載運李俊龍至上開地點之方式，幫助李俊龍將1
    包第二級毒品甲基安非他命以新臺幣（下同）1,000 元之價
    格販賣予曾連祐。嗣經警監聽李俊龍所使用之門號00000000
    00 號行動電話後，於107年7月24日上午9時10分許，持本院
    核發之搜索票，至李俊龍位於宜蘭縣○○鄉○○路00號之住
    處執行搜索，並扣得李俊龍所使用之門號0000000000號行動
    電話1支，始查悉上情。
二、案經宜蘭縣政府警察局移送臺灣宜蘭地方檢察署檢察官偵查
    起訴。
    理  由
壹、程序部分：
一、按被告以外之人於審判外之言詞或書面陳述，除法律有規定
    者外，不得作為證據，刑事訴訟法第159條第1項定有明文。
    經查，共同被告李俊龍、證人曾連祐於警詢時之陳述，係屬
    被告陳柏龍以外之人於審判外之陳述，被告及其辯護人於本
    院準備程序中否認上開證人及共同被告李俊龍於警詢陳述之
    證據能力，復查無刑事訴訟法第159條之2至第159條之5例外
    得為證據之情形，依前開法條之規定，上開證人及共同被告
    李俊龍於警詢中之陳述無證據能力。
二、又按被告以外之人於審判外之陳述，雖不符刑事訴訟法第15
    9條之1至第159條之4之規定，而經當事人於審判程序同意作
    為證據，法院審酌該言詞陳述或書面陳述作成時之情況，認
    為適當者，亦得為證據。當事人、代理人或辯護人於法院調
    查證據時，知有刑事訴訟法第159條第1項不得為證據之情形
    ，而未於言詞辯論終結前聲明異議者，視為有前項之同意，
    刑事訴訟法第159條之5定有明文。查除前揭壹、一所述外，
    本判決所引用以下被告以外之人於審判外作成之相關供述證
    據，雖屬傳聞證據，惟檢察官、被告及其辯護人於本院準備
    程序、審判期日均表示無意見而不予爭執，亦未於言詞辯論
    終結前聲明異議（見本院110年度訴緝字第11號卷第135頁、
    第177 頁，下稱本院卷），本院審酌上開證據資料製作時之
    情況，尚無違法不當及證明力明顯過低之瑕疵，亦認為以之
    作為證據應屬適當，故認前揭證據資料均有證據能力。至其
    餘所引用之非供述證據，檢察官、被告及其辯護人等於本院
    準備程序、審判程序時對該等證據之證據能力亦均不爭執，
    復查無違法取得之情形，依刑事訴訟法第158條之4規定之反
    面解釋，應認均具有證據能力。
貳、實體部分：
一、訊據被告陳柏龍矢口否認有何幫助販賣第二級毒品甲基安非
    他命之犯行，辯稱：伊不知道李俊龍要販毒，李俊龍只有說
    要出門去便利商店，要伊開車載李俊龍去，伊沒有幫助販賣
    毒品云云，被告之辯護人復辯以：被告只是開車載李俊龍到
    現場，並不知情，也沒有獲取任何利益云云，經查：
（一）按刑法上之幫助犯，係對於犯罪與正犯有共同之認識，以
      幫助之意思，對於正犯資以助力，而未參與犯罪行為者而
      言，如未參與實行構成要件之行為，且係出於幫助之意思
      ，提供助力，即屬幫助犯，而非共同正犯（最高法院27年
      台上字第1333號、49年台上字第77號刑事判例要旨參照）
      。經查，被告有於上開時地，駕駛車牌號碼000-0000號自
      用小客車，載運共同被告李俊龍至宜蘭縣○○市○○路○段00
      號之統一便利超商前，與證人曾連祐見面，共同被告李俊
      龍並販賣第二級毒品甲基安非他命予證人曾連祐等情，為
      被告於警詢、偵查、本院準備及審理程序時所不爭執（見
      臺灣宜蘭地方檢察署107年度偵字第4452號卷三第159頁至
      第163頁、第188頁至第189 頁，下稱偵一卷；本院卷第13
      5頁至第136頁、第176 頁），核與證人即共同被告李俊龍
      、證人曾連祐於偵查及本院審理中所證述之情節均相符（
      見臺灣宜蘭地方檢察署107年度偵字第4452號卷四第167頁
      至第168頁，下稱偵二卷；臺灣宜蘭地方檢察署107年度偵
      字第4452號卷五第104頁；本院卷第177頁至第183 頁；本
      院107年度訴字第462號卷一第44頁至第45頁，下稱本院卷
      一；本院107年度訴字第462號卷二第31頁至第32頁），復
      有共同被告李俊龍所使用門號0000000000號之通聯調閱查
      詢單、共同被告李俊龍與證人曾連祐（A-10-1）之通訊監
      察譯文各1份（見警卷第34頁、第125頁）、監視器錄影擷
      取畫面6 張（見警卷第35頁至第37頁）在卷可稽，是上情
      首堪信實。
（二）又被告及其辯護人雖以前詞置辯，惟查：
    1.觀諸被告於警詢時自陳：李俊龍當時是叫伊載李俊龍去買
      遊戲點數，到場後，李俊龍在副駕駛座有跟另一名男子聊
      天，該男子也有把手伸進副駕駛座，但伊沒有很注意是不
      是在交易毒品等語（見偵一卷第159頁至第163頁）；復於
      偵查中供稱：當天伊載李俊龍去便利商店買遊戲點數，李
      俊龍在副駕駛座，有朋友來敲車門，有開車窗，但伊不確
      定李俊龍有無拿東西給朋友等語（見偵一卷第188頁至第1
      89頁）；然於本院審理時改稱：當天李俊龍只有說要出門
      去便利商店，要伊載李俊龍去，到場後伊什麼都沒有看到
      ，也沒有看到曾連祐等語（見本院卷第186 頁），可見被
      告於警詢及偵查中對於其有載共同被告李俊龍至交易毒品
      現場，且共同被告李俊龍有在副駕駛座與曾連祐對話、拿
      取物品之情節供述明確，倘非其親身見聞之經歷，誠難得
      為此陳述，所述堪以採信，至其雖於本院審理時更異前詞
      ，然其由始至終既均負責載送共同被告李俊龍並待於車輛
      之駕駛座位，豈有對於同在車輛前排、緊鄰駕駛座之副駕
      駛座上乘客即共同被告李俊龍與何人碰面、進行何行為皆
      不知之理，所辯實與常情有違，是本件應以被告於警詢及
      偵查中所自陳之詞較為可信，至其於審理中所為供述不一
      致之說詞，前後不一，顯屬事後卸責之詞，尚難採信。
    2.復證人即共同被告李俊龍於偵查中證稱：伊記得在車上有
      跟被告說要去便利商店是因為要拿毒品給曾連祐，被告有
      看到伊拿1包安非他命給曾連祐，伊跟曾連祐收1,000元等
      語（見偵二卷第167頁至第168頁）；後於本院訊問時亦證
      述：出發時被告就知道伊要去賣毒品給曾連祐等語（見本
      院卷一第44頁至第45頁），然於本院審理時方改稱：伊當
      天只有叫被告載伊去便利超商找朋友，伊沒有跟被告說要
      跟曾連祐交易毒品，（繼稱）被告知道伊要去賣毒品給曾
      連祐，所以幫忙開車載伊去等語（見本院卷第177頁至第1
      83頁）。參酌證人李俊龍於偵查中之證詞，對於在與證人
      曾連祐交易毒品前，有先告知被告要交易毒品、請被告協
      助載運、被告有看到與曾連祐一手交錢一手交付毒品之過
      程等重要情節證述明確，加以證人李俊龍與被告並無恩怨
      ，當無虛偽陳述以誣陷被告之必要，是證人李俊龍於偵查
      中之證詞，應具有相當之可信度，堪以憑定。證人李俊龍
      於本院審理時雖數度翻異前詞，然該說詞前後矛盾，亦與
      被告供述內容不符，顯屬事後迴護被告之詞，無足採信，
      應以證人李俊龍於偵查中之證述為可信。從而，互核上開
      事證及證人李俊龍於偵查中之證詞，應堪認定被告確係受
      共同被告李俊龍所託，載運共同被告李俊龍前往便利超商
      與證人曾連祐交易毒品，且被告於駕車前往便利超商時，
      即知悉共同被告李俊龍欲販售毒品等情屬實。被告本身既
      非與證人曾連祐合意買賣毒品之對象，亦非憑自己之意思
      與證人曾連祐磋商、約定見面之相關事宜，僅係基於駕駛
      之地位，載運共同被告李俊龍向證人曾連祐交易，然其明
      知上情，仍基於幫助共同被告李俊龍販賣毒品之犯意，提
      供助力將共同被告李俊龍載送至交易地點，並得以遂行販
      賣第二級毒品甲基安非他命予證人曾連祐之犯行，其所為
      係以幫助販賣之意思為販賣毒品之構成要件以外之行為，
      揆諸前揭說明，應論以幫助犯之罪責，被告及其辯護人之
      辯詞，洵無足採，此部分事實堪以認定。
三、綜上，本案事證明確，被告及其辯護人所辯，皆屬事後推諉
    卸責之詞，不足採信。被告犯行洵堪認定，應予依法論科。
四、論罪科刑：
（一）按行為後法律有變更者，適用行為時之法律，但行為後之
      法律有利於行為人者，適用最有利之法律，刑法第2條第1
      項定有明文。本案被告行為後，毒品危害防制條例第4 條
      第2項規定業於109年1月15日修正公布，並自同年7月15日
      起生效施行。修正前毒品危害防制條例第4條第2項原規定
      為：「製造、運輸、販賣第二級毒品者，處無期徒刑或7
      年以上有期徒刑，得併科新臺幣10,000,000 元以下罰金
      」，修正後毒品危害防制條例第4條第2項之規定為：「製
      造、運輸、販賣第二級毒品者，處無期徒刑或10年以上有
      期徒刑，得併科新臺幣15,000,000元以下罰金。」經比較
      其新舊法結果，修正後毒品危害防制條例第4條第2項之規
      定已就法定刑部分由原本7年以下有期徒刑提高至10 年以
      下有期徒刑，未較有利於被告，依刑法第2條第1項前段規
      定，自應適用最有利於被告即行為時之修正前毒品危害防
      制條例第4條第2項規定處斷。
（二）又按甲基安非他命，為毒品危害防制條例第2條第2 項第2
      款所稱之第二級毒品，依法不得販賣、持有及轉讓。是核
      被告所為，係犯刑法第30條第1 項、修正前毒品危害防制
      條例第4條第2項之幫助販賣第二級毒品罪。公訴意旨認被
      告所為係涉犯毒品危害防制條例第4條第2項之販賣第二級
      毒品罪，容有誤會，業如前述，惟揆諸前開說明，此僅屬
      行為態樣正犯、從犯之分，尚無引用刑事訴訟法第300 條
      規定變更起訴法條之必要，併此敘明之。
（三）復被告前因違反毒品危害防制條例案件，經臺灣臺北地方
      法院以105年度簡字第1560號判處有期徒刑3月確定，於10
      5年11月16 日易科罰金執行完畢，此有被告之臺灣高等法
      院被告前案紀錄表各1份存卷可考（見本院卷第85頁至第9
      2頁），被告於受前開有期徒刑執行完畢5年以內，故意再
      犯本件有期徒刑以上之罪，為累犯，而依司法院大法官釋
      字第775號解釋意旨，有關刑法第47條第1項累犯加重本刑
      之規定，尚不生違反憲法一行為不二罰原則之問題，惟其
      不分情節，基於累犯者有其特別惡性及對刑罰反應力薄弱
      等立法理由，一律須加重最低本刑，於不符合刑法第59條
      所定要件之情形下，致生行為人所受之刑罰超過其所應負
      擔罪責之個案，其人身自由因此遭受過苛之侵害部分，對
      人民受憲法第8 條保障之人身自由所為限制，不符憲法罪
      刑相當原則，牴觸憲法第23條比例原則。於此範圍內，在
      有關機關依該解釋意旨修正刑法第47條前，為避免發生上
      述罪刑不相當之情形，法院就該個案應依該解釋意旨，裁
      量是否加重最低本刑，不宜一律加重。本諸上揭解釋意旨
      ，係指法院認為個案應量處最低法定刑為適當，又無法適
      用刑法第59條酌量減輕規定之情形，始應依本解釋意旨裁
      量不依累犯規定加重最低本刑。倘法院已就個案具體情節
      綜合觀察，審酌加重最低本刑後，認並無過苛情形，應認
      其裁量加重，並無違法可言（最高法院108 年度台上字第
      2828號判決意旨參照）。本院審酌被告於前案執行完畢後
      非長之時間內，理應生警惕作用，期待其返回社會後能因
      此自我控管，然其竟未悛悔改過，不知悔悟，無視法律之
      嚴厲禁制，故意再犯本件幫助販賣毒品之犯行，足見前罪
      之徒刑執行成效不彰，其對刑罰之反應力顯然薄弱，兼衡
      其於本案所犯情節亦具惡性，自不宜量處最低法定刑，而
      應酌量加重其之刑，以延長矯正期間，將有助於其再社會
      化，亦符合憲法罪刑相當原則之要求，爰依刑法第47條第
      1 項規定，就所犯前揭罪名法定刑無期徒刑部分外，加重
      其刑。
（四）又被告所為，係為犯罪構成要件以外之行為而幫助他人犯
      罪，為幫助犯，業如前述，得依刑法第30條第2 項規定按
      正犯之刑減輕之，並依法先加後減之。
（五）另按刑事審判旨在實現刑罰權之分配的正義，故法院對有
      罪被告之科刑，應符合罪刑相當之原則，使輕重得宜，罰
      當其罪，以契合社會之法律感情，此所以刑法第57條明定
      科刑時應審酌一切情狀，尤應注意該條所列10款事項以為
      科刑輕重之標準，並於同法第59條賦予法院以裁量權，如
      認「犯罪之情狀可憫恕，認科以最低度刑仍嫌過重者，得
      酌量減輕其刑」，俾使法院就個案之量刑，能斟酌至當。
      而刑法第59條規定所謂「犯罪之情狀」，應審酌其犯罪有
      無可憫恕之事由，即有無特殊之原因與環境，在客觀上足
      以引起一般同情，以及宣告法定低度刑，是否猶嫌過重等
      ，以為判斷（最高法院38年台上字第16號、45年台上字第
      1165號、51年台上字第899 號判例意旨參照）。而販賣第
      二級毒品之法定刑，修正前為無期徒刑、 7年以上有期徒
      刑，然同為販賣第二級毒品之人，其原因動機不一，犯罪
      情節未必盡同，或有大盤毒梟者，亦有中、小盤之分，其
      販賣行為所造成危害社會之程度自屬有異，法律科處此類
      犯罪，卻同為無期徒刑或7 年以上有期徒刑，不可謂不重
      。於此情形，自非不可依客觀之犯行與主觀之惡性二者加
      以考量其情狀，是否有可憫恕之處，適用刑法第59條之規
      定酌量減輕其刑，期使個案裁判之量刑，能斟酌至當，符
      合比例原則。被告所為幫助販賣第二級毒品行為，戕害國
      民健康，助長施用毒品惡習，其行為雖實屬不該。然其協
      助販賣毒品之對象僅證人曾連祐1人、次數僅1次，且其幫
      助共同被告李俊龍販賣第二級毒品並未獲取任何利益，其
      惡性及犯罪情節較諸大盤毒梟鉅額高價謀利之交易模式多
      所差異，對社會危害之程度相對較輕，而修正前販賣第二
      級毒品之最輕法定本刑為7 年以上有期徒刑，衡酌被告之
      犯罪情節，認縱經依前開刑法第30條第2 項之規定減輕其
      刑後，處以最低法定刑度3年7月，仍嫌過重，不無情輕法
      重而尚堪憫恕之情形，爰就被告所犯幫助販賣第二級毒品
      罪犯行，依刑法第59條之規定減輕其刑，並先加後遞減之
      。
（六）爰審酌被告除前揭構成累犯部分外，另尚有違反毒品危害
      防制條例之犯罪科刑紀錄紀錄，此有被告之臺灣高等法院
      被告前案紀錄表1 份附卷足稽（見本院卷第85頁至第92頁
      ），素行難謂良好，其無視毒品對於他人健康之戕害及政
      府制定毒品危害防制條例杜絕毒品犯罪之禁令，明知第二
      級毒品甲基安非他命具成癮性，足以戕害人之身體健康，
      猶幫助販賣第二級毒品甲基安非他命，供他人施用，助長
      毒品蔓延，致使施用毒品者沈迷於毒癮而無法自拔，危害
      他人身心健康，並對社會治安戕害甚鉅，敗壞社會善良風
      氣，所為殊值非難，考量其幫助販賣第二級毒品之次數，
      兼衡其於警詢中自陳家庭經濟情形為勉持之生活狀況、高
      職畢業之智識程度，暨犯後否認犯行之態度等一切情狀，
      量處如主文所示之刑。
據上論斷，應依刑事訴訟法第299條第1項前段，刑法第2條第1項
前段，修正前毒品危害防制條例第4條第2項，刑法第11條前段、
第47條第1項、第30條、第59條，判決如主文。
本案經檢察官陳怡君提起公訴，檢察官黃正綱到庭執行職務。
中　　華　　民　　國　 110　　年　　4 　　月　　27　　日
                  刑事第四庭審判長法  官  黃永勝
                                  法  官  張淑華
                                  法  官  陳盈孜
以上正本證明與原本無異。
如不服本判決應於收受送達後二十日內向本院提出上訴書狀，並
應敘述具體理由；其未敘述上訴理由者，應於上訴期間屆滿後二
十日內向本院補提理由書(均須按他造當事人之人數附繕本)「切
勿逕送上級法院」。
                                  書記官　黃家麟
中　　華　　民　　國　 110　　年　　4 　　月　　27　　日
附錄本案論罪科刑法條：
修正前毒品危害防制條例第4條第2項
製造、運輸、販賣第二級毒品者，處無期徒刑或7 年以上有期徒
刑，得併科新臺幣1 千萬元以下罰金。